臺灣高等法院高雄分院民事判決　　　　　96年度家上字第14號
上　訴　人　甲○○
訴訟代理人　馮明雄律師
被　上訴人　丙○○
　　　　　　　　　　　　號
上列當事人間請求離婚事件，上訴人對於中華民國96年1 月11日
臺灣高雄地方法院94年度婚字第1329號第一審判決提起上訴，本
院於96年6月20日言詞辯論終結，判決如下：
    主  文
原判決廢棄。
准上訴人與被上訴人離婚。
第一、二審訴訟費用由被上訴人負擔。
　　事實及理由
一、被上訴人經合法通知，未於言詞辯論期日到場，核無民事訴
    訟法第386 條各款所列情形，爰依上訴人之聲請，由其一造
    辯論而為判決。
二、上訴人起訴主張：兩造於民國56年3 月8 日結婚，婚後育有
    子女5 人。惟被上訴人於69年7 月14日6 時無故離家出走。
    經上訴人至岳家找尋，被上訴人之父劉知高亦言稱被上訴人
    沒回家，被上訴人自此失蹤25年之久，於此期間毫無音訊。
    而被上訴人離家期間，曾為男性友人作保，顯見其生活並非
    單純。再者，被上訴人擁有坐落高雄縣大樹鄉○○村○○路
    82之6 號二層樓房1 棟及大樹鄉○○○段412 之13號，地目
    建、面積92平方公尺土地1 筆、汽車1 輛及上市股票，且穿
    著時尚，足證被上訴人有獨立生活之能力。被上訴人25年來
    未曾關心上訴人及子女，顯係遺棄上訴人在繼續狀態中，且
    兩造之婚姻已生嚴重破綻，已無繼續維持之可能。為此爰擇
    一依民法第1052條第1 項第5 款、第2 項規定提起本件訴訟
    聲明求為判決：(一)准上訴人與被上訴人離婚。(二)訴訟費用由
    被上訴人負擔。
三、被上訴人雖經通知未於言詞辯論期日到場，惟據被上訴人於
    原審及本院準備程序期日到庭所為之陳述，則以：被上訴人
    於69年7 月間係因遭上訴人慣行毆打，全身傷痕累累，上訴
    人又不准被上訴人就醫治療，被上訴人僅得在胞兄劉鴻盛扶
    持下光明正大回娘家療養。又上訴人稱有至被上訴人娘家找
    尋被上訴人，然上訴人當已知悉家暴造成，有何顏面再前往
    被上訴人娘家？顯見上訴人之詞係推託之詞，應不足信。又
    上訴人指被上訴人為人作保乙事，與本案無涉。更為無的之
    矢，實不足取。再兩造所生子女陳秋敏、陳天名所罹患之病
    症，完全係因上訴人不准被上訴人帶小孩去注射預防針而致
    。上訴人不知悔改，卻怪罪被上訴人，豈不怪哉！又被上訴
    人目前所有之財產係於94年所購買之價值新台幣（下同）百
    餘萬元鄉村房屋，向銀行貸款70萬元，頭期款係被上訴人父
    親見被上訴人無屋可棲而代為出資，銀行貸款部分由被上訴
    人繳納。汽車係中古車，價值僅4 萬餘元，股票則已賠售，
    上訴人所稱被上訴人穿著時尚，亦無可採。又被上訴人自從
    由胞兄帶回娘家療養後，上訴人父子20餘年來從未前來娘家
    找尋，且被上訴人遭上訴人慣常性毆打，於身體及心靈上均
    已難以忍受，顯見本件婚姻之過失在於上訴人，上訴人無權
    提起本件離婚訴訟，被上訴人不同意離婚等語，資為抗辯。
四、本件原審對於上訴人之請求，判決：(一)上訴人之訴駁回。(二)
    訴訟費用由上訴人負擔。上訴人聲明不服，上訴聲明求為判
    決：(一)原判決廢棄。(二)准上訴人與被上訴人離婚。(三)第一、
    二審訴訟費用由被上訴人負擔，被上訴人則答辯聲明：(一)上
    訴駁回。(二)第二審訴訟費用由上訴人負擔。
五、兩造不爭執之事項如下，並有戶籍謄本附卷可稽，堪予採信
    ：
  (一)兩造於56年3 月8 日結婚，婚後育有2 男3 女，目前婚姻關
    係仍然存續中。
  (二)被上訴人自69年7 月14日上午6 時許離家後即未曾再回家，
    且迄未將其行蹤告訴上訴人。
六、兩造爭執之事項為：(一)被上訴人於69年7 月14日離家有無正
    當理由？(二)上訴人依民法第1052條第1 項第5 款及同條第2
    項擇一訴請離婚，有無理由？
七、被上訴人於69年7月14日離家有無正當理由？
    本件被上訴人自69年7 月14日上午6 時許離家後，即未曾再
    回家，且迄未將其行蹤告訴上訴人等事實已為兩造所不爭執
    ，堪予採信。而被上訴人抗辯其之所以離家，乃係因上訴人
    不知體恤，阻止被上訴人回娘家及不給被上訴人零用錢，且
    會毆打被上訴人等情，亦經證人即被上訴人之妹劉歷華於原
    審到庭證述：兩造結婚10多年，每次我去看被上訴人時，被
    上訴人都是揹著小孩在田裡工作，上訴人會限制被上訴人每
    年回娘家省親2 次，即中秋節及大年初2 。被上訴人擔心小
    孩，所以忍氣吞聲10多年，終於離家等語（見原審卷第41頁
    ），另證人即被上訴人之父劉知高於原審亦證稱：兩造結婚
    10多年後，被上訴人有生病，我有給了被上訴人一些錢去醫
    病，只知道被上訴人在夫家工作很辛苦，每天都做10多個小
    時，上訴人有買了土地及樓房，這些都是兩造一起努力的結
    果。被上訴人如生病，上訴人都不給被上訴人醫藥費。小孩
    子若生病，也都要被上訴人去賒欠醫藥費。被上訴人生病後
    ，上訴人就拒絕被上訴人回家。上訴人也都沒有來過我家中
    找被上訴人等語（見原審卷第62頁），又證人即被上訴人之
    二哥劉正平亦於原審證述：有聽被上訴人說以前常遭上訴人
    毆打，有打電話來請我處理，我因為住在台東太遠了，所以
    有請我大哥劉鴻聖去處理，這種情形有好幾次了，我曾去上
    訴人家，上訴人都撿地上的水果來招待我們，後來只知道被
    上訴人是因為生病而離家，由我大哥去載被上訴人回娘家的
    等語（見原審卷第63頁），另證人即被上訴人大哥劉鴻聖亦
    於原審陳稱：以前上訴人都會打被上訴人，被上訴人就會打
    電話給我，另外，被上訴人若生病，上訴人都不給被上訴人
    醫藥費，我就帶被上訴人去看醫生，前前後後持續了5 、6
    年，被上訴人只要病好了，我母親就會要被上訴人回去夫家
    。被上訴人大約在30幾歲時，因為生病而離家之後，上訴人
    就拒絕被上訴人回家等語（見原審卷第64頁），另證人即兩
    造之子乙○○則於本院證稱：我從來沒有看到我父親打我母
    親，我父親有給我母親錢，在我母親未出走的時候，我們小
    孩生病，有時候是我母親帶我們去看病，有時候是我父親帶
    我們去看病。但自從我母親出走後就是我父親帶我們去看病
    等語（見本院卷第30頁）。參以被上訴人確患有心律不整、
    高血壓等宿疾，有被上訴人提出之診斷證明書在卷可資佐證
    （見本院卷第22頁、第23頁），綜合上開事證，足見證人劉
    正平、劉鴻聖證稱上訴人有毆打被上訴人等情，並未親自見
    聞，尚難採信。又被上訴人亦迄未能就上訴人確有毆打被上
    訴人之事實，提出證據以實其說等事實，是被上訴人稱上訴
    人常毆打伊等情，不足採信，惟從上開證人劉歷華、劉正平
    、劉鴻聖、劉知高等人之證言，足認上訴人係因不體恤被上
    訴人及疏於關心被上訴人之身體疾病，致被上訴人於69年7
    月14日上午6 時許離家。從而被上訴人於69年7 月14日離家
    ，應認有正當理由。
八、上訴人依民法第1052條第1 項第5 款及同條第2 項擇一訴請
    離婚，有無理由？
  (一)按有民法第1052條第1 項以外之重大事由，難以維持婚姻者
    ，夫妻之一方得請求離婚，但其事由應由夫妻之一方負責者
    ，僅他方得請求離婚。民法第1052條第2 項定有明文。此規
    定係民國74年增設之離婚事由概括規定。至於是否為難以維
    持婚姻之重大事由，應由法院判斷婚姻是否已生破綻而無回
    復之希望。此不可由當事人一方已喪失維持婚姻意欲之主觀
    而加以認定。而應依客觀的標準，即難以維持婚姻之事實，
    是否已達於倘處於同一境況，任何人均將喪失維持婚姻希望
    之程度以決之（參閱最高法院87年台上字第1304號判決意旨
    ）。又民法第1052條第2 項但書之規定係為公允而設，故難
    以維持婚姻之重大事由，於夫妻雙方均須負責時，應比較衡
    量雙方之有責程度，僅責任較輕之一方，得向責任較重之他
    方請求離婚。如雙方之有責程度相同，則雙方均得請求離婚
    ，以符公平，且符合民法第1052條規定之立法目的（參閱最
    高法院90年度台上字第1639號判決意旨）。又夫妻互負同居
    之義務，但有不能同居之正當理由者，不在此限。民法第10
    01條訂有明文，但此拒絕同居之正當理由，乃一時免除同居
    義務但不能不有一定期間之限制，否則夫妻一方因一次性之
    過失事由，而造成雙方永久性之分居，此非婚姻共同生活所
    應有之結果。從而夫妻一方正當理由之抗辯權將因其不履行
    同居義務，遂漸因時間之經過而轉弱，且於超過相當分居期
    間後，將從有正當理由而變成無正當理由。
  (二)經查被上訴人於69年7 月14日離家，應認有正當理由，固如
    前述，惟證人即兩造之子乙○○於本院到庭陳述：母親69年
    離家那天，我剛好是國中新生報到日，我起床就沒有看到我
    母親，我也沒有吃飯，我跟我父親講說找不到母親，我父親
    也找不到，他就去外公家找，外公說我母親也沒有回娘家，
    所以我父親就到警察局報失蹤，．．．．我母親離家以後，
    也就沒有回來過，也沒有聯絡，我也不知她在那裡。母親曾
    譏笑我沒有結婚，但我這是因為要照顧我弟、妹之故。我弟
    弟生病都沒有照顧，不知道母親在那裡，都是我父親照顧的
    。我同意我父母離婚，因為母親自小就不要理我們。我當時
    才13歲，其餘的弟弟、妹妹還不到10歲，最可憐的是我妹妹
    ，她是智能不足，重大殘障，要靠我們照顧。那時候我弟弟
    才2 歲多，母親不管他的死活，我只能告訴他們；母親不要
    我們了，爸爸要辛苦的工作，又要照顧家裡，我們一家過的
    很辛苦，所以我到現在還恨我母親，永遠不會原諒我母親等
    語（見本院卷第28頁、第29頁），顯見上訴人雖有前揭未予
    體恤被上訴人及關心被上訴人之身體疾病之可歸責事由，惟
    其生活重心，堪認仍以子女為重。反觀被上訴人於離家至今
    ，均未將其行蹤告知上訴人及子女，且至今已長達26年之久
    ，亦未返家關心子女生活狀況，致子女對於被上訴人之拋夫
    棄子、女行為，心懷怨恨。則被上訴人於69年7 月14日離家
    不履行同居之正當理由，已因時間之經過而轉弱，而變成可
    歸責之一方，且被上訴人離家毫無音訊長達26年之久，尤非
    婚姻共同生活所應有之結果。應認其可歸責之程度亦較重於
    上訴人。本院爰審酌兩造分居迄今已長達26年之久，被上訴
    人又迄未將其住處告訴上訴人，是兩造不惟已形同陌路，且
    子女對被上訴人之拋夫棄子、女於不顧之行為，亦心存怨恨
    ，又上訴人亦迭於原審及本院陳明不願再維持兩造之婚姻關
    係，在在均顯示兩造互信互愛之基礎已動搖，危及婚姻關係
    之維繫，是兩造之婚姻已具有重大事由，而難以維持婚姻。
    且被上訴人所須負之責任較上訴人為重。揆諸上訴人上開說
    明，上訴人依民法第1052條第2 項之規定訴請離婚，即屬有
    理由，應予准許。又上訴人依民法第1052條第2 項之規定，
    已足以獲勝訴之判決，是上訴人另擇一依民法第1052條第1
    項第5款訴請離婚部分，即毋庸再予審酌，併此明。
九、綜上所述，上訴人依民法第1052條第2 項之規定，訴請與被
    上訴人離婚，為有理由，應予准許。原審疏未詳查，遽予駁
    回上訴人之請求，尚有未合，上訴意旨指摘原判決不當，求
    予廢棄，即為有理由，應由本院將原判決廢棄，並改判如主
    文第2項之所示。
十、據上論結，本件上訴為有理由，依民事訴訟法第463 條、第
    385條第1項前段、第450條、第78條，判決如主文。
中　　華　　民　　國　　96　　年　　6 　　月　　29　　日
                            民事第三庭
                                審判長法官    張國彬
                                法      官    楊富強
                                法      官    吳登輝
以上正本證明與原本無異。
如對本判決上訴，須於判決送達後20日內向本院提出上訴狀，其
未表明上訴理由者，應於上訴後20日內向本院提出上訴理由書（
均須按他造當事人之人數附繕本）。上訴時應提出委任律師或具
有律師資格之人之委任狀，並依附註條文規定辦理。
中　　華　　民　　國　　96　　年　　7 　　月　　2 　　日
　　　　　　　　　 　 　　　　　書  記  官　  張明賢
附註：
民事訴訟法第466條之1：
對於第二審判決上訴，上訴人應委任律師為訴訟代理人，但上訴
人或其法定代理人具有律師資格者，不在此限。
上訴人之配偶、3 親等內之血親、2 親等內之姻親，或上訴人為
法人、中央或地方機關時，其所屬專任人員具有律師資格並經法
院認為適當者，亦得為第三審訴訟代理人。第1 項但書及第2 項
情形，應於提起上訴或委任時釋明之。
                                                  W
